臺灣彰化地方法院民事判決
109年度簡上字第117號
上  訴  人  吳青易  
訴訟代理人  黃勃叡律師
被上訴人    王肇偉  
訴訟代理人  鄭弘明律師
複代理人    陳怡庭  
上列當事人間請求給付票款事件，上訴人對於民國109年7月15日
本院彰化簡易庭109年度彰簡字第556號第一審簡易判決提起上訴
，本院於民國110年10月26日言詞辯論終結，本院判決如下：
    主  文
上訴駁回。
第二審訴訟費用由上訴人負擔。
    事實及理由
一、原審判決書所記載之事實及理由，與本院合議庭之意見相同
    ，爰予引用。被上訴人於原審起訴主張：訴外人李洋毅即上
    訴人之子向被上訴人借款，並將附表所示上訴人簽發之支票
    （下稱系爭支票）交付轉讓被上訴人，詎按期提示遭退票。
    上訴人已自認系爭支票之印文真正，其雖以遭李洋毅盜蓋印
    章並偽填發票日、金額為由，對李洋毅提出刑事告訴，並經
    檢察官將李洋毅提起公訴（彰化地方檢察署109年度偵字第1
    733號），然檢察官偵查之結果，無拘束民事訴訟之效力，
    而刑事判決所為事實之認定，於獨立民事訴訟之裁判時，亦
    不受其拘束，自無礙於本件民事訴訟之事實認定。況李洋毅
    除將系爭支票交付轉讓被上訴人外，並將上訴人所簽發，票
    號依序為AS0000000、AS0000000、AS0000000、AS0000000、
    AS0000000，金額均為新臺幣（下同）30萬元之另5紙支票交
    付轉讓訴外人王欣豪，先後於民國（下同）107年8月9日、1
    07年10月9日、108年1月29日、108年2月28日、108年3月5日
    提示兌現，李洋毅復於108年3月25日傳送「今天之前欠的票
    錢沒拿給我媽又再罵」之簡訊予王欣豪，可見上訴人曾多次
    將支票交付李洋毅，或將支票、印章交付李洋毅，授權其使
    用，自應負票據責任；上訴人縱未授權，因其任意將支票、
    印章交付李洋毅，依民法第169條表見代理規定，仍應負票
    據責任。上訴人所為刑事告訴，不符常情，無非用以規避票
    據責任。被上訴人非以惡意或有重大過失取得系爭支票，亦
    非無對價或不相當對價取得，兩造又非直接前後手，上訴人
    不得依票據法第14條規定為票據抗辯。爰依票據關係，請求
    上訴人應給付被上訴人30萬元，及自108年8月12日起至清償
    日止按年息6％計算之利息。
二、經原審調查、審理後，為被上訴人全部勝訴之判決。上訴人
    不服，上訴聲明請求廢棄原判決，並駁回被上訴人在第一審
    之訴。抗辯略以：李洋毅遭檢察官起訴偽造支票為28張，上
    訴人所領取4本共計200張支票中均有跳號，如果從中割取6
    到8張，從數量及重量來看，根本無從發現，況支票允許遠
    期支票存在，故先開立支票有可能到期日較後開立之支票先
    到，此為用票之常態，故所謂票號120開頭之支票，領取時
    間為108年3月18日，該支票係遭李洋毅陸續盜蓋使用，並分
    別開立不同之到期日，顯見並非同時間竊取數十張，且依彰
    化十信之回函，彰化十信僅有在帳戶餘額不足兌現時，始會
    通知支存用戶，而遭李洋毅盜蓋之支票，兌現前一日或當日
    均有現金存入支票帳戶中，故彰化十信根本不會通知上訴人
    ，上訴人實難以發現支票遭李洋毅盜蓋使用。又系爭支票上
    面額之數字「參」與到期日之日期「108.08.12」，均與上
    訴人平日寫法不同，其餘票據上像是文字「整」和「正」之
    記載，亦有不同，且很多均由李洋毅背書轉讓，兩造並不認
    識，被上訴人未親見上訴人簽發系爭支票，且對於李洋毅簽
    發系爭支票是否取得上訴人之授權，亦未曾與上訴人本人確
    認，可見系爭支票簽發時，於客觀上並不存在上訴人授權李
    洋毅簽發支票之行為，或上訴人知李洋毅表示為其簽發系爭
    支票之代理人而不表示反對之情事，亦即本件尚欠缺足使交
    易之第三人，即被上訴人誤信有代理權授予之外觀，雖被上
    訴人抗辯先前曾兌現過支票，然期間自107年5月起至108年4
    月僅有9個月有開票，並非每月均有兌現之情形，無法作為
    被上訴人有何就上訴人確有授權李洋毅簽發票據之信任基礎
    。另遭李洋毅偽造之支票中，其中108年4月22日（票號0000
    000）、108年5月13日（票號0000000）之支票，均係由第三
    人李敏龍自己匯錢至上訴人之支票帳戶中兌現自己領取，足
    證該支票係由李洋毅所盜開，因李洋毅無力支付票款，為避
    免讓上訴人察覺，始委由第三人李敏龍將錢匯入上訴人支票
    帳戶中過票。退萬步言，如被上訴人取得系爭支票並無惡意
    或重大過失之情事，則上訴人再依票據法第14條第2項之規
    定，主張系爭支票遭李洋毅盜取後，被上訴人並未支付相當
    之對價，且依被上訴人之財產清冊可知被上訴人確實無資力
    可以支付，故被上訴人即應繼受其瑕疵，人的抗辯不中斷，
    如前手李洋溢無權利時，被上訴人即不能取得票據權利，被
    上訴人應提出交付資金之證明等語。
三、被上訴人則聲明：上訴駁回。補陳略以：上訴人辯稱系爭支
    票之文字與其筆跡不同，惟票據上之文字本非即由發票人親
    自書寫，由此難以認定系爭支票有遭偽造、盜用，而就上訴
    人抗辯其用票習慣，無法察覺遭盜用，此節亦與常情不符，
    上訴人因做生意有使用支票，應不可能不知道支票有缺少，
    而李洋毅因涉犯偽造有價證券罪，業經刑事第一審及第二審
    法院判決無罪，並於判決理由詳加說明何以認定李洋毅無盜
    用、偽造系爭支票之理由，足見上訴人無法證明系爭支票有
    遭偽造、盜用之情，李洋毅於本件所述有盜用簽發系爭票據
    之證言為不實，是李洋毅簽發系爭支票應認為係經上訴人授
    權，上訴人自應負發票人責任。而依據票據之無因性，票據
    法第13條前段規定，票據債務人不得以自己與發票人或執票
    人之前手間所存之抗辯事由對抗執票人，系爭票據係由李洋
    毅持上訴人簽發之支票向被上訴人借款，上訴人不得以自己
    與被上訴人前手之事由對抗被上訴人，除非上訴人能證明被
    上訴人取得系爭支票係出於惡意，惟迄今上訴人均未證明此
    節。就上訴人主張無對價之抗辯，按票據為不要因行為，執
    票人不負證明關於給付原因之責任，應由主張執票人取得票
    據係無對價或以不相當對價取得之票據債務人負舉證之責，
    上訴人是否有資力能借款予李洋溢，與被上訴人之財產、所
    得及勞保投保資料無必然關聯，由他人出資再由被上訴人出
    面貸與亦無不可，況社會上亦常見無登記上之財產資料，但
    實際卻資力豐厚者。又票據法第14條第2項規定中所謂不得
    享有優於前手之權利，係指前手之權利如有瑕疵，執票之後
    手即應受其瑕疵，非謂該後手除所既受之瑕疵外，均不得行
    使票據上之權利等語。
四、得心證之理由：
　㈠按發票人應照支票文義擔保支票之支付。執票人於第130條所
    定提示期限內，為付款之提示而被拒絕時，對於前手得行使
    追索權；但應於拒絕付款日或其後5日內，請求作成拒絕證
    書。執票人向支票債務人行使追索權時，得請求自為付款提
    示日起之利息，如無約定利率者，依年利6釐計算，票據法
    第126條、第131條第1項、第133條分別著有規定。查：下列
    事項為兩造不爭執，並有系爭支票影本、退票理由單、相關
    刑事判決及案卷之影本在卷可憑，應堪信為真實，是若無系
    爭票款權利之障礙、消滅等事由，上訴人自應依前開規定給
    付系爭票款與其法定利息，應可認定：
　⒈訴外人李洋毅為上訴人之子，被上訴人係經由李洋溢交付轉
    讓而取得系爭支票。
　⒉被上訴人執有系爭支票，詎按期提示遭退票（見原審卷第23
    頁）。
　⒊李洋毅經臺灣彰化地方檢察署檢察官以109年度偵字第1733號
    認涉犯刑法第201條第1項偽造有價證券罪嫌而提起公訴，由
    本院刑事庭以109年度訴字第1733號及莅追字第1號刑事案件
    合併審判，已判決李洋毅無罪（見本院卷第167頁至174頁）
    。嗣經檢察官提起上訴，經臺灣高等法院臺中分院判決駁回
    上訴。
  ㈡上訴人對系爭支票與支票中之印章（即印文）均為其所有之
    事實並不爭執，僅抗辯系爭支票、印章遭其子即李洋毅盜用
    即系爭支票遭偽造云云。然：
　⒈按當事人主張有利於己之事實者，就其事實有舉證之責任。
    民事訴訟法第277條前段定有明文。次按發票人欄之印章如
    為真正，即應推定該支票亦屬真正。申言之，得據以判斷該
    支票係為發票人作成。倘主張其印章係被盜用時，則被盜用
    之事實，按諸舉證責任分配之原則，轉應由為此主張者負舉
    證責任（最高法院70年度台上字第4339號裁判要旨同此見解
    ）。
　⒉上訴人雖抗辯系爭支票乃李洋毅盜取，並盜蓋印章而偽造簽
    發支票云云，固據其提出臺灣彰化地方檢察署（下稱彰化地
    檢署）109年偵字第1733號及蒞追字第1號起訴書、上訴人對
    李洋毅提起刑事告訴之案卷等件，及李洋毅於本件到庭作證
    之證詞為證。惟查，李洋毅於本件之證述係稱偽造上訴人支
    票，每次拿3、4張等語，惟此與上訴人於本件刑案證稱：其
    是銀行打電話來要其繳票款，才發現支票簿整本不見了等語
    ，互有參差，上訴人與李洋毅就系爭支票究竟是如何盜用乙
    節，所述歧異，難以互相佐證。衡情，無法排除支票發票人
    即上訴人要求李洋毅擔負全部責任，而使發票人脫免票據責
    任之嫌。再者，上訴人對李洋毅提起偽造有價證券之告訴，
    可見李洋毅與上訴人間存在利害關係衝突，自難憑李洋毅之
    說詞遽為有利於上訴人之認定。
　⒊又上訴人於本件刑案審理中證述伊於107年至108年6月間開立
    小吃店，簽發支票以給付貨款，票面金額最多十幾萬元，1
    個月大概開5張票，期間沒有人向伊借用支票，伊也沒有開
    票幫誰付款等語，然依本案刑案承審法官調閱系爭支票帳戶
    對帳單，查知該帳戶已有支票使用頻繁、票面金額變化劇烈
    而異於上訴人吳青易日常使用之狀況。刑事庭法官佐以：上
    訴人吳青易證述票據號碼AS0000000、AS0000000、AS000000
    0票號之3張支票，均為其所簽發，該等真正支票係上訴人吳
    青易於108年3月18日所領取，而該次領取之支票50張，票號
    始自0000000號，又本件刑事判決附表一編號9至13、16至22
    、25至27所示支票為上訴人吳青易指稱係由李洋毅盜開，觀
    之該票號亦同為該次所領取之支票，而上開真正支票3張之
    票號順序在該次領取支票之中約為中間位置之號序，此時已
    有為數不少之數張支票已開出（即該次所領支票其中第1、3
    、4、5、6、11、12、13、15、17、20張均經開出），於開
    立上揭真正支票3張時，怎可能未發現其新領之支票簿已遭
    人使用相當數量之支票？上訴人主張其難以察覺此異常情形
    ，實屬可疑。況依上訴人於108年9月19日偵查中陳述及李洋
    毅於108年12月19日偵查中陳述，李洋毅有時候會拿錢給上
    訴人存入支票存款戶，再請求上訴人簽發支票，以便支票票
    款兌現等語，互核本院另案即110年度簡上字第115號，彰化
    第十信用合作社110年8月11日（110）彰十信合字第1408號
    函所檢附系爭支票帳戶對帳單及支票影本，其中多張支票，
    除經李洋毅背書持向他人調現，且屆期經提示均有兌現此情
    ，堪認上訴人確曾授權或同意李洋毅使用系爭支票帳戶簽發
    支票，尤難認上訴人對於李洋毅使用支票之行為渾然不知，
    而李洋毅經刑事承審法官以足信有合理懷疑，無從認定李洋
    毅有檢察官所指偽造有價證券之罪行為由，判決無罪，嗣經
    檢察官提起上訴，亦已經臺灣高等法院臺中分院判決駁回上
    訴在案，有各該判決書在卷可稽。上訴人徒以李洋毅自白偽
    造支票及已經被檢察官起訴為辯，難認已盡舉證責任。   
　⒋承上，上訴人再主張依前揭彰化第十信用合作社110年8月11
    日（110）彰十信合字第1408號函所檢附系爭支票帳戶對帳
    單及支票影本，關於支票金額欄之記載，於大寫金額後，所
    書寫之「正」或「整」字關於書寫習慣一節，上訴人主張其
    平日慣用「正」字，「整」字記載之支票為李洋毅所盜蓋簽
    發。然而，觀諸證人所指經李洋毅偽造之支票其中部分支票
    於金額欄大寫金額後，亦書寫「正」字（亦可參酌本件刑事
    判決附表一所示）。因而上訴人所指遭李洋毅偽造之支票，
    不乏有書寫習慣與上訴人相符者，且若係受有授權而得使用
    票據之情形，亦無需均由發票人親自填載票據內容，亦有授
    權他人填載票據內容之態樣，是上訴人前開所辯關於票據書
    寫習慣不同一節，亦不足採信。
　⒌至於上訴人另辯以：其中108年4月22日（票號0000000）、10
    8年5月13日（票號0000000）之支票，均係由第三人李敏龍
    自己匯錢至上訴人之支票帳戶中兌現自己領取，可見李洋毅
    不願其發現盜開支票，且依彰化第十信用合作社109年9月25
    日（109）彰十信合字第1518號函可知，因兌現前一日或當
    日均有現金存入系爭支票帳戶，故彰化第十信用合作社不會
    通知上訴人，上訴人因而不知系爭支票遭李洋毅盜開之情事
　　等語，惟就持票人自己匯款又自己兌現支票此節，原因所在
    多有，未受付款人通知，亦非足資證明上訴人不知李洋毅有
    使用上訴人票據之情形，是上開所辯不足以證明系爭支票係
    李洋毅所偽造，亦難認可取。　　
　⒍此外，上訴人復未能舉出任何其他證據足以證明其並未授權
    李洋毅開立系爭支票，依前揭說明，應認為系爭支票為上訴
    人授權李洋毅開立屬實。又本院既已認定系爭支票為上訴人
    授權李洋毅所開立，即無再論述表見代理問題之需要，附此
    敘明。
　⒎綜上，上訴人舉證不足以證明系爭支票係遭李洋毅所偽造，
    其此部分抗辯自不足採。
  ㈢上訴人又抗辯被上訴人係以惡意或重大過失而取得系爭支票
    、取得系爭支票未支付相當對價，均無理由：
　⒈按票據債務人不得以自己與發票人或執票人之前手間所存抗
    辯之事由對抗執票人。但執票人取得票據出於惡意者，不在
    此限。以惡意或有重大過失取得票據者，不得享有票據上之
    權利。無對價或以不相當之對價取得票據者，不得享有優於
    其前手之權利。票據法第13條、第14條定有明文。次按票據
    行為為不要因行為，執票人不負證明關於給付原因之責任，
    如票據債務人主張執票人取得票據係出於惡意、詐欺或重大
    過失，或係無對價或以不相當對價取得，應由該債務人負舉
    證責任。上訴人抗辯被上訴人乃惡意、詐欺、以不相當對價
    取得系爭支票，依前揭說明，自應由其就此事實負舉證責任
    。
　⒉經查，系爭支票係由李洋毅交付轉讓被上訴人，此為兩造所
    不爭執，是上訴人與被上訴人間並非直接前後手關係，且上
    訴人又未能提出任何證據證明被上訴人取得該支票係出於惡
    意，上訴人自應依票據上所載文義負發票人之責任。且基於
    票據之流通性及無因性，被上訴人本無探究李洋毅取得系爭
    支票原因關係之義務，票據行為一經成立後，即與其基礎之
    原因關係各自獨立，而完全不沾染原因關係之色彩，以維護
    交易安全，上訴人縱未曾向上訴人確認，然票據既然重在無
    因性及流通性，若要求受讓票據之人均需親自向發票人確認
    關於票據之原因關係為何，實已失去票據作為支付工具流通
    之意義，此亦與被上訴人取得系爭支票是否基於惡意或有無
    重大過失無涉。是上訴人就其所辯被上訴人具有惡意或重大
    過失，不得享有票據上之權利一節，顯未舉證以實其說，仍
    無可採。　　
　⒊上訴人雖於本院聲請調取被上訴人財產所得資料及勞工保險
    投保紀錄，經本院調取後，被上訴人於107年、108年無勞工
    保險投保紀錄，於107年、108年除有一部汽車外均無所得及
    其他財產（見本院卷第135頁至第139頁）。惟上開資料僅能
    證明被上訴人未投保勞工保險，而稅務電子閘門財產所得調
    件明細表僅包括有向稅捐機關申報之所得及依法登記之財產
    ，不足以呈現被上訴人之完整資力。至上訴人以證人李洋毅
    之證言：系爭本票為其本於清償賭債所簽發等語，惟僅憑李
    洋毅之證詞而無其他證據可資證明，尚難足以採信。此外，
    上訴人就此復未再提出其他證據以實其說，是本院認上訴人
    舉證不足以證明被上訴人係以無償或不相當之對價而取得系
    爭支票，此部分所辯，自屬無據。 　
　⒋是以，票據債務人即上訴人既主張執票人即被上訴人取得票
    據係出於惡意、無對價或以不相當對價取得，卻無法舉證以
    實其說，則揆諸首揭意旨，上訴人依票據法第13條及第14條
    規定拒絕給付票款，難認有據。　　　　
五、綜上所述，上訴人既為系爭支票之發票人，自應負發票人責
    任擔保票款之支付，從而，被上訴人依票據法律關係，請求
    上訴人給付30萬元及自108年8月12日起至清償日止，按年息
    百分之6計算之利息，洵屬有據，應予准許。原審判命上訴
    人如數給付，核無不合，上訴論旨指摘原判決不當，求予廢
    棄，為無理由，應駁回上訴。
六、本件為判決之事證已臻明確，兩造其餘攻擊防禦方法，核不
    影響判決結果，爰不贅論。
七、結論：上訴無理由，併依民事訴訟法第436條之1第3項、第4
    49條第1項第78條，判決如主文。
中　　華　　民　　國　　110 　年　　11　　月　　16　　日
                民事第四庭    　審判長法　官　王鏡明
                                      法  官　廖國佑
                                      法  官　姚銘鴻
以上正本係照原本作成。
不得上訴。
中　　華　　民　　國　　110 　年　　11　　月　　16　　日
                                      書記官　陳品潔
附表：
編號 支票號碼 金額 付款人 發票日 提示日  1 AS0000000 30萬元 彰化第十信用合作社 108年8月12日 108年8月12日